【裁判字號】    98,勞上,23
【裁判日期】    990714
【裁判案由】    確認僱傭關係存在等
【裁判全文】
臺灣高等法院高雄分院民事判決          98年度勞上字第23號
上  訴  人  甲○○
訴訟代理人  林祺祥律師
被上訴人    統聯汽車客運股份有限公司
法定代理人  乙○○
訴訟代理人  丙○○
            戊○○
            丁○○
上列當事人間請求確認僱傭關係存在等事件，上訴人對於民國98
年10月29日臺灣屏東地方法院98年度訴字第263 號第一審判決提
起上訴，本院於99年6月30日言詞辯論終結，判決如下：
    主  文
上訴及假執行之聲請均駁回。
第二審訴訟費用由上訴人負擔。
    事 實 及 理 由
一、被上訴人之法定代理人已變更為乙○○，此有經濟部函及公
    司變更登記資料在卷可稽（本院卷第64-71 頁），茲乙○○
    於本院具狀聲明承受訴訟，核無不合，應予准許。
二、上訴人起訴主張：伊自民國95年3 月l5日起受僱於被上訴人
    ，擔任被上訴人屏東站之駕駛員，平日遵守規定兢兢業業，
    詎被上訴人於97年12月1 日，片面以伊一年內累計滿三大過
    ，依工作規則懲章節中之第46條予以解僱。惟伊對工作規
    則關於懲之規定（第9 章即第37至50條），完全不知，伊
    與被上訴人就工作規則懲章節係屬未合意，該等章節並非
    兩造勞動契約之一部分。又伊並無被上訴人所指變換車道不
    當、闖紅燈左轉、跨雙白實線超車、超過被上訴人規定之速
    限行車等違反工作規則之情事。被上訴人依據工作規則第46
    條，終止兩造勞動契約，係屬違法，兩造勞動契約仍然存在
    ；被上訴人拒絕受領伊提供勞務，伊無補服勞務之義務，被
    上訴人仍應按月給付伊工資。爰聲明求為判決：(一)確認兩造
    間僱傭關係存在；(二)被上訴人應自97年12月1 日起至同意上
    訴人繼續提供勞務給付之日止，按月給付上訴人新台幣（下
    同）34,384元；(三)願供擔保，請准宣告假執行。
三、被上訴人則以：上訴人於95年3 月15日任職之初，與伊簽訂
    勞動契約書，其中第2 條約定上訴人應遵守伊所訂立之工作
    規則（包含懲章節）及相關規定，且伊自95年3 月15日至
    17 日 對新進人員施以職前訓練，內容即包括工作規則，上
    訴人亦有參加，是工作規則（包含懲章節）自屬兩造勞動
    契約之一部分，上訴人應受之拘束；又工作規則第46條規定
    「功過得予抵銷之，並採累進制，嘉獎與申誡、記功與記過
    、大功與大過視為同等功過，於365 日內功過相抵超過三大
    過者，終止僱用」，而上訴人於97年1 月13日因變換車道不
    當、97年2 月18日因違規跨越雙白實線超車、97年11月11日
    因闖紅燈左轉，經伊依工作規則第48條第63款規定，分別記
    大過1 次；又上訴人於97年2 月3 日、同年2 月5 日、同年
    4 月20日、同年4 月25日、同年6 月6 日、同年10月16日均
    違反伊規定之行駛高速公路時速95公里速限，經伊依工作規
    則第48條第60款規定，分別記過1 次；而上訴人於97年5 月
    21日因協助處理廢票記嘉獎2 次，於97年5 月31日、97年6
    月30日均因拾金不昧，各記嘉獎1 次；自97年11月11日往前
    推算365 日內經功過相抵後，所累積之獎懲紀錄已超過3 大
    過，且符合勞動基準法（下稱勞基法）第12條第1 項第4 款
    「違反工作規則情節重大」之情形，伊解僱上訴人於法有據
    等語，資為抗辯。
四、原審經審理後，為上訴人敗訴之判決，上訴人不服，提起上
    訴，並於本院聲明：(一)原判決廢棄；(二)確認兩造間僱傭關係
    存在；(三)被上訴人應自97年12月1 日起至同意上訴人繼續提
    供勞務給付之日止，按月給付上訴人34,384元；(四)第一、二
    審訴訟費用均由被上訴人負擔；(五)願供擔保請准宣告假執行
    。被上訴人則於本院聲明：(一)上訴及假執行之聲請均駁回；
    (二)第二審訴訟費用由上訴人負擔；(三)如受不利判決，願供擔
    保，請准宣告免為假執行。
五、兩造不爭執之事實：
  (一)上訴人自95年3 月l5日起受僱於被上訴人，擔任被上訴人屏
    東站之駕駛員。兩造於同日簽訂勞動契約書，其內第2 條約
    定：「乙方（即上訴人）... 應接受甲方（即被上訴人）之
    監督指揮，並依據公司訂定之工作規則、管理辦法及服務有
    關規章（含薪資給付辦法、懲規定、公告之行政命令、業
    務措施等），接受甲方（被上訴人）之管理及指揮調度」。
    被上訴人於95年3 月15日至17日對新進人員施以職前訓練，
    上訴人亦有參加。
  (二)被上訴人所有之每輛營業大客車內均裝置有超速警示器。
  (三)上訴人於97年2 月18日駕駛被上訴人所有車號330-FD之營業
    大客車。
  (四)上訴人於97年5 月21日因協助處理廢票記嘉獎2 次；於97年
    5 月31日、97年6 月30日均因拾金不昧，各記嘉獎1 次。
  (五)被上訴人於97年12月1 日以上訴人1 年內累計滿3 大過，依
    工作規則第46條規定，發布解僱令解僱上訴人。該解僱令發
    布日期係在被上訴人知悉上開事由之日起30日內。
六、兩造爭點：
  (一)被上訴人所訂之工作規則（包含懲章節）是否係屬兩造勞
    動契約之一部分？
  (二)上訴人有無上開工作規則第46條所定365 日內功過相抵超過
    3 大過之情事？如有，是否構成勞基法第12條第1 項第4 款
    所定違反工作規則情節重大之解僱事由？被上訴人終止兩造
    勞動契約是否合法？
七、被上訴人所制訂之工作規則（包含懲章節）是否係屬兩造
    勞動契約之一部分？
    上訴人主張被上訴人所制訂之工作規則關於懲章節部分（
    第9 章即第35至50條，見原審卷第55-64 頁），伊並不知悉
    ，伊就該章節與被上訴人間並無合意等情，為被上訴人所否
    認。經查：
  (一)兩造於95年3 月15日簽訂勞動契約書，其內第2 條約定：「
    乙方（即上訴人）... 應接受甲方（即被上訴人）之監督指
    揮，並依據公司訂定之工作規則、管理辦法及服務有關規章
    （含薪資給付辦法、懲規定、公告之行政命令、業務措施
    等），接受甲方（被上訴人）之管理及指揮調度」；又上訴
    人於95年3 月15日至17日對新進人員施以職前訓練，上訴人
    亦有參加各節，為兩造所不爭。而被上訴人對上訴人所實施
    之職前訓練即包括「工作規則」、「行車人員工作規則及『
    違規處分標準』」之講解，此有被上訴人所提出之實習人員
    通知單、新進駕駛人員教育訓練簽到單在卷可稽（原審卷第
    93頁、本院卷第89頁）。由是，足見上訴人於接受職前訓練
    時，應即知悉工作規則關於懲章節之規定。而上訴人對工
    作規則（包含懲章節）既有所認知，且兩造所訂勞動契約
    已明定上訴人應遵守工作規則，工作規則內關於懲章節之
    規定，自屬兩造勞動契約之一部分，兩造即應均受之拘束。
  (二)上訴人雖稱：工作規則內容廣泛，且職前訓練之課程包含多
    項，根本無暇就人事懲處及解僱規定作說明云云（本院卷第
    99頁）。惟上訴人就此並未能舉證以實其說。且核閱被上訴
    人制定之工作規則共計15章，就僱用與解僱、工作時間、勤
    怠管理、工資、請假規定及管理辦辦法、懲、職業災害補
    償、退休、福利金等，關於勞動契約履行所及之各層面均
    加以規範（見原審卷第51-67 頁）。又被上訴人所實施之職
    前訓練，其課程內容將「行車人員工作規則及『違規處分標
    準』」特別載明，工作規則其餘關於工時、工資或勤怠管理
    等章節之規定，則全未列記，亦有新進駕駛人員教育訓練簽
    到單可稽（見本院卷第89頁）。以被上訴人既將行車規範及
    違規處分標準格外標明，其重視並期待行車人員知悉且恪遵
    此等規範、處分標準，可見一斑，衡情當無跳脫、略去不談
    之理。是上訴人所稱職前訓練無暇就人事懲處及解僱規定作
    說明云云，自無足採。
  (三)據上，堪認上訴人對工作規則（包含懲章節）係有所認知
    ，且與被上訴人達成合意，工作規則自屬兩造勞動契約之一
    部分，兩造均應受之拘束。
八、上訴人有無上開工作規則第46條所定365 日內功過相抵超過
    3 大過之情事？如有，是否構成勞基法第12條第1 項第4 款
    所定違反工作規則情節重大之解僱事由？被上訴人終止兩造
    勞動契約是否合法？
  (一)被上訴人主張上訴人於97年1 月13日因變換車道不當、97年
    2 月18日因違規跨越雙白實線超車、97年11月11日因闖紅燈
    左轉，被上訴人依工作規則第48條第63款規定，分別對上訴
    人記大過1 次；又上訴人於97年2 月3 日、同年2 月5 日、
    同年4 月20日、同年4 月25日、同年6 月6 日、同年10月16
    日均因違反被上訴人規定之行駛高速公路時速95公里速限，
    被上訴人依工作規則第48條第60款規定，分別對上訴人記過
    1 次；故自97年11月11日往前推算365 日內經功過相抵後，
    上訴人所累積之獎懲紀錄已超過3 大過等語。上訴人則否認
    其有前述9 次違反工作規則之情事。經查：
  1.上訴人於97年1 月13日因變換車道不當記大過1 次部分：
    按行車中變換車道不當者，每次記大過乙次，此為工作規則
    第48條第63款所明定（見原審卷第62頁）。查，依被上訴人
    所提出之「客服人員記錄」1 紙（原審卷第68頁）顯示，97
    年1 月14日有國道駕駛人經由網路向被上訴人表示：97年1
    月13日下午4 時許，在二高南下接近龍潭收費站前的爬坡道
    ，統聯的車（上訴人所駕車號330-FD營業大客車）在最外車
    道變換至外二車道時，強行超車，險些造成伊轎車前頭與統
    聯的車尾擦撞，希望公司能好好宣導司機的行車安全觀念等
    語。而上訴人就此於其所填寫之「統聯汽車客運投訴申訴情
    形回報單」內（原審卷第68頁後），載稱：上開時地前方小
    客車不知為何原因時速緩慢，又因爬坡必須加速變換車道超
    車避他，本遵奉公司規定，不跟車太近、不逼迫小車，所以
    變換車道超車，至前又因前方快接近收費站，且風勢過大，
    一時方向盤偏右，造成偏離些許，純屬無意之過，造成客訴
    ，而後自己多加注意，尚請原諒等詞。職是，由上訴人事後
    就他人所投訴，在接近龍潭費站前爬坡道處，因變換車道、
    超車，而險與他人所駕車輛發生擦撞之情，並未否認，且自
    承原本遵守規定、不跟車太近，惟嗣後有方向盤偏右、偏離
    些許之事實，堪認被上訴人主張上訴人於97年1 月13日有變
    換車道不當之違規情事，尚非子虛。至上訴人於本件訴訟中
    陳稱：伊當時表示並無此事，主管硬要伊寫報告，並硬要記
    伊大過，之後伊曾申訴，但被上訴人均置之不理（本院卷第
    100 頁背面、第101 頁）云云，惟並未舉證證明，自無可採
    。是則，被上訴人依工作規則第48條63款規定，對上訴人記
    大過1 次，係屬有據。
  2.上訴人於97年2 月18日因違規跨越雙白實線超車記大過1 次
    部分：
    按雙白實線設於路段中，用以分隔同向車道，並禁止變換車
    道，此為道路交通標誌標線號誌設置規則第149 條第1 項第
    7 款所明定。經查，依被上訴人提出97年2 月18日日下午3
    時58分許所拍攝彩色列印連續照片7 張（見原審卷第92頁）
    ，清晰可見車號330-FD之營業大客車，違規跨越雙白實線超
    車。又上訴人就其當日係駕駛上開大客車之事實，亦不爭執
    。是足認上訴人有違規跨越雙白實線超車，亦即變換車道不
    當之情事，至屬明確。則被上訴人依工作規第48條第63款規
    定，對上訴人記大過1 次，亦無不合。
  3.上訴人於97年11月11日因闖紅燈左轉記大過1 次部分：
    按行車中闖紅燈者，每次記大過1 次，此為工作規則第48條
    第63款所明定（見原審卷第62頁）。查，依被上訴人提出「
    統聯客運公司查稽通知單」1 紙（原審卷第70頁），足徵上
    訴人駕車行經台中市○○路左轉福安路時，違規紅燈左轉，
    由被上訴人之稽查人員開立查稽通知單，並經上訴人親簽收
    領無訛。是足認上訴人確有闖紅燈左轉之情事。雖上訴人於
    本院審理中陳稱：當天伊到站時，稽查員即告知伊，伊一路
    闖紅燈，惟伊並無闖紅燈等語（本院卷101 頁），惟上訴人
    若無闖紅燈左轉，於到站受稽查員糾舉時，應即拒絕簽收，
    或提出具體事證申覆，惟其未如此為之，而簽收查稽通知單
    ，其事後於訴訟中始否認並無紅燈左轉，所辯已難置信。又
    其於原審審理中另辯稱：交通規則並沒有說紅燈左轉是闖紅
    燈云云（見原審卷第84頁背面），惟車輛面對圓形紅燈表示
    禁止通行，不得超越停止線或進入路口，道路交通標誌標線
    號誌設置規則第206 條第5 款第1 目定有明文，依此規定，
    當然包括車輛於面對紅燈號誌時不得左轉，上訴人所辯該情
    ，顯然欠缺交通常識，而無可採。據上，被上訴人依工作規
    則第48條第63款規定，對上訴人記大過1 次，亦屬有據。
  4.上訴人於97年2 月3 日、同年2 月5 日、同年4 月20日、同
    年4 月25日、同年6 月6 日、同年10月16日等6 日，因國道
    違規超速各記過1 次部分：
    按「超過本公司規定之最高速限5 公里以下者，每次記過1
    次」，此為工作規則第48條第60款所明定。又被上訴人公告
    之行駛高速公路最高速限為95公里，亦有被上訴人93年1 月
    28日公告1 紙在卷可按（原審卷第72頁）。經查，被上訴人
    所有之每輛營業大客車內均裝置有超速警示器，為兩造所不
    爭。又依被上訴人所提出之車速紀錄6 片（上列日期各1 片
    ，見原審卷第97-102頁），經核閱結果，每片確均有達於時
    速100 公里，亦即超過最高速限速95公里、超過時速為5 公
    里以下之紀錄；且上訴人就此亦不否認（原審卷第85頁）。
    是以，足認上訴人於97年2 月3 日、同年2 月5 日、同年4
    月20日、同年4 月25日、同年6 月6 日、同年10月16日確有
    行車超過被上訴人規定之最高速限5 公里以下之情事。上訴
    人雖辯稱：被上訴人所使用之行車紀錄器，誤差頻率頗高云
    云，然未能舉證證明。上訴人又辯稱：國道速限為時速110
    公里，伊駕車仍在法定速限內云云，惟被上訴人既已公告高
    速公路最高速限為時速95公里，上訴人未予遵守，即已違反
    兩造勞動契約第2 條之約定，而得依工作規則懲處；我國交
    通法規就國道速限之規定，與上訴人有無違反兩造勞動契約
    或工作規則之判斷無涉。是上訴人所辯前揭情詞，均無足採
    。基上，被上訴人依工作規則第48條第60款對上訴人就上開
    6 日之超速行為，各記過1 次，均有所據。
  5.末按，工作規則第46條明定：功過得予抵銷之，並採累進制
    ，嘉與申誡、記功與記過、大功與大過視為同等功過，於
    365 日內功過相抵超過3 大過者，終止僱用。上訴人前述違
    反工作規則第48條第63款、第60款規定之行為，累計已受記
    3 大過、6 小過。又上訴人於97年5 月21日因協助處理廢票
    記嘉獎2 次；於97年5 月31日、97年6 月30日均因拾金不昧
    ，各記嘉獎1 次各節，為兩造所不爭。是依上開規定所揭示
    之同等功過相抵結果，上訴人自97年1 月13日至同年11月11
    日之未滿365 日期間內，累計已超過3 大過，洵堪認定。
  (二)按勞工違反勞動契約或工作規則，情節重大者，雇主得不經
    預告終止契約，此為勞基法第12條第1 項第4 款所明定。而
    工作規則第46條雖規定員工於365 日內功過相抵超過3 大過
    者得終止僱用，惟依前揭法律規定，仍需就個別勞工違反勞
    動契約或工作規則之情形，依其具體情狀，判斷是否係屬情
    節重大，雇主始得不經預告終止契約。被上訴人前依法報備
    工作規則，其主管機關即台北縣政府以91年4 月23日北府勞
    動字第0910071025號函准予備查時，即已於該函說明三中敘
    明解僱處分之規定，應以不違反勞基法第12條精神為原則（
    見原審卷第78頁），即同此予以行政教示。經查，上訴人受
    僱於被上訴人擔任駕駛員，主要之契約義務即在安全駕駛，
    惟其自97年1 月13日至同年11月11日止，將近11個月之期間
    ，多次違反工作規則，不當超車、闖紅燈或超速，俱述如前
    。且上訴人亦不否認其變換車道不當、跨越雙白實線超車、
    闖紅燈左轉之行為（依序發生於97年1 月13日、同年2 月18
    日、同年11月11日），就客運業而言，係屬重大違規事項（
    本院卷第57頁）。又上訴人於97年2 月至4 月間，多次違反
    被上訴人規定之行車速限（97年2 月3 日、同年2 月5 日、
    同年4 月20日、同年4 月25日），被上訴人乃於同年5 月間
    要求其接受「矯正教育」，並寫立切結書表示日後將恪遵被
    上訴人不得超過時速95公里速限之要求，此有97年5 月21日
    切結書1 紙附卷可稽（原審卷第94頁）；惟上訴人於97年6
    月、10月間仍違規超速（97年6 月6 日、同年10月16日），
    亦如前述。據上，足見上訴人違反工作規則頻仍，經被上訴
    人懲治、矯正，仍未杜絕改善，客觀上已難信其將來能提供
    安全駕駛之勞務，故核其違反勞動契約或工作規則之情節，
    確屬重大。
  (三)承上，上訴人於97年度之11個月期間內，高達9 次不安全駕
    駛、違反工作規則，不唯構成工作規則第46條「於365 日內
    功過相抵超過3 大過」之情形，且符勞基法第12條第1 項第
    4 款所定「違反勞動契約或工作規則，情節重大」之事由。
    則被上訴人於知悉上開事由之日起30日內，公告終止與上訴
    人間之勞動契約，於法尚無不合。
九、綜合前述，本件上訴人主張工作規則並非兩造勞動契約之一
    部分，或其並無被上訴人所指之違規駕駛情事，均為不足採
    。被上訴人抗辯其終止與上訴人間之勞動契約係屬合法，係
    屬可信。從而，上訴人求為確認兩造間之僱傭關係存在，並
    本於僱傭法律關係，請求被上訴人應自97年12月1 日起至同
    意上訴人繼續提供勞務給付之日止，按月給付上訴人34,384
    元，為無理由，不應准許。其假執行之聲請亦失所依附，應
    併予駁回。原審為上訴人敗訴之判決，並無違誤。上訴意旨
    指摘原判決不當，求予廢棄改判，為無理由，應予駁回。
十、至上訴人請求傳訊證人孫瑞祥以證明被上訴人並未讓勞工知
    悉、瞭解工作規則（本院卷第53頁背面），惟該證人與上訴
    人對工作規則知悉、瞭解程度未必相同，且該證人與上訴人
    並非同時接受新進駕駛人員訓練，有新進駕駛人員教育訓練
    簽到單在卷可稽（本院卷第89頁），其受告知工作規則之時
    程、場合亦與上訴人有異，而無從認其能證明上訴人對工作
    規則（包含懲章節）有無認知。故本院認無詢問該證人之
    必要，附此敘明。
十一、據上論結，本件上訴為無理由，依民事訴訟法第449 條第
      1 項、第78條，判決如主文。
中    華    民    國    99    年    7     月    14    日
                            勞工法庭
                                審判長法官  張國彬
                                法      官  吳登輝
                                法      官  甯  馨
以上正本證明與原本無異。
如對本判決上訴，須於判決送達後20日內向本院提出上訴狀，其
未表明上訴理由者，應於上訴後20日內向本院提出上訴理由書（
均須按他造當事人之人數附繕本）。上訴時應提出委任律師或具
有律師資格之人之委任狀，並依附註條文規定辦理。如委任律師
提起上訴者，應一併繳納上訴審裁判費。
中    華    民    國    99    年    7     月    14    日
                                書  記  官  施耀程
附註：
民事訴訟法第466 條之1 ：
對於第二審判決上訴，上訴人應委任律師為訴訟代理人，但上訴
人或其法定代理人具有律師資格者，不在此限。
上訴人之配偶、三親等內之血親、二親等內之姻親，或上訴人為
法人、中央或地方機關時，其所屬專任人員具有律師資格並經法
院認適當者，亦得為第三審訴訟代理人。
第1 項但書及第2 項情形，應於提起上訴或委任時釋明之。

司法院資訊處製作；財團法人民間司法改革基金會備份。
